臺灣高等法院民事判決
                                     103年度上字第1580號
上  訴  人  蔡綺玲  
即反訴原告
上  訴  人
即反訴被告  萬秀冉  
            蔡文隆  
            蔡文忠  
被 上訴 人  蔡劉玉珠
即反訴被告 
共      同 
訴訟代理人  張淑美律師
            蔡麗雯律師
            王彩又律師
複代理人    許美麗律師
            古旻書律師
被 上訴 人  蔡豐安  
            蔡宜佑  

            蔡萬來  
上 列一 人
訴訟代理人  蔡皓倫  
參  加  人  臺灣新竹農田水利會

法定代理人  徐元棟  
訴訟代理人  林友德  

上列當事人間請求確認通行權存在事件，上訴人對於中華民國10
3年11月7日臺灣新竹地方法院103年度訴字第75號第一審判決各
自提起上訴，上訴人萬秀冉、蔡文隆、蔡文忠並為訴之追加，上
訴人蔡綺玲另為反訴，本院於108年12月31日言詞辯論終結，判
決如下：
    主  文
一、原判決關於駁回萬秀冉、蔡文隆、蔡文忠後開第二項之訴部
    分，及該部分訴訟費用之裁判，均廢棄。
二、確認萬秀冉、蔡文隆、蔡文忠就㈠蔡豐安、蔡宜佑所有坐落
    新竹市○○段00000地號土地如附圖所示藍色斜線範圍面積4.6
    3平方公尺；㈡蔡萬來所有同地段114-9地號土地如附圖所示
    藍色斜線範圍面積4.76平方公尺亦有通行權存在。
三、蔡綺玲之上訴駁回。
四、蔡豐安、蔡宜佑、蔡萬來就第二項通行範圍內土地不得有設
    置地上物或為其他妨礙或阻撓萬秀冉、蔡文隆、蔡文忠通行
    之行為。
五、蔡豐安應將坐落新竹市○○段00000地號土地上如附圖所示斜
    線範圍（7.53平方公尺）之地上物拆除，並不得再設置地上
    物或為其他妨礙或阻撓萬秀冉、蔡文隆、蔡文忠通行之行為
    。
六、萬秀冉、蔡文隆、蔡文忠、蔡劉玉珠應給付蔡綺玲如附表5
    「應給付總額」欄所示之金額。
七、蔡綺玲其餘反訴駁回。
八、第一審訴訟費用經廢棄部分，及第二審訴訟費用（含追加）
    關於萬秀冉、蔡文隆、蔡文忠上訴部分，由蔡豐安、蔡宜佑
    各負擔四分之一，餘由蔡萬來負擔；第二審訴訟費用關於蔡
    綺玲上訴部分，由蔡綺玲負擔。反訴訴訟費用由萬秀冉負擔
    百分之十五，蔡文隆、蔡文忠各負擔百分之三，蔡劉玉珠負
    擔百分之十二，餘由蔡綺玲負擔；參加訴訟費用由參加人負
    擔。
    事實及理由
壹、程序方面
一、被上訴人蔡豐安、蔡宜佑、蔡萬來（下稱蔡豐安等3人，單
    指一人則逕稱其姓名）經合法通知未於言詞辯論期日到場，
    核無民事訴訟法第386條各款情形，爰依上訴人萬秀冉、蔡
    文隆、蔡文忠（下稱萬秀冉等3人，單指一人則逕稱其姓名
    ）之聲請，由其一造辯論而為判決。
二、萬秀冉等3人於原審請求確認蔡豐安等3人所有，坐落新竹市
    ○○段00000地號（下稱114-3地號）土地如附圖一（新竹市
    地政事務所103年1月28日複丈成果圖）所示斜線範圍23.48㎡
    ，及同地段121地號（下稱121地號）土地如原判決附圖四
    （新竹市地政事務所103年4月28日複丈成果圖)所示斜線範
    圍7.53㎡有通行權存在。於本院審理期間，114-3地號土地
    於104年4月2日分割為114-3(蔡豐安、蔡宜佑共有)、114-9(
    為蔡萬來單獨所有，下稱114-9）地號土地（見本院卷二第1
    45、146頁），分割後萬秀冉等3人上訴請求通行之部分分別
    坐落如附圖114-3、114-9地號藍色斜線範圍（依序為4.63㎡
    、4.76㎡），萬秀冉等3人因前開情事變更而改以分割後新地
    號及所有權歸屬，為聲明如後列貳、三所述；另基於通行權
    範圍之同一基礎事實，追加請求蔡豐安等3人應容忍萬秀冉
    等3人於前開通行範圍內通行，並不得設置地上物或為其他
    妨礙、阻撓通行之行為，及請求蔡豐安將121-3地號土地（
    原121地號土地分割增加地號）通行範圍內之地上物拆除，
    並不得再設置地上物或為其他妨礙、阻撓通行之行為，依民
    事訴訟法第446條第1項但書、第255條第1項第2款、第4款規
    定，尚無不合，應予准許。
三、按在第二審提起反訴，非經他造同意，不得為之。但就同一
    訴訟標的有提起反訴之利益者，不在此限。民事訴訟法第44
    6條第2項但書第2款定有明文。又為利紛爭一次解決，應許
    供通行之土地所有人提起反訴，請求通行權人依民法第787
    條規定給付償金，俾免於通行權經勝訴判決確定後，兩造另
    生支付償金之爭訟（最高法院106年度台上字第2937號判決
    意旨參照）。本件上訴人蔡綺玲於提起上訴後，對萬秀冉等
    3人及蔡劉玉珠（與萬秀冉等3人合稱萬秀冉等4人）提起反
    訴，請求萬秀冉等4人應依民法第787條第2項、第788條第1
    項但書規定支付通行新竹市○○段00000地號、大庄段1地號（
    下依序稱118-1、1地號）土地之償金（見本院卷二第11頁反
    面），揆諸前揭說明，自有提起反訴之利益，應予准許。
貳、實體方面
一、萬秀冉等4人主張：坐落於新竹市○○段00000地號（下稱114-
    6地號）土地為萬秀冉所有，同地段114-4地號（下稱114-4
    地號）土地為蔡文隆、蔡文忠所共有，同地段114-1、114-2
    地號（下依序稱114-1、114-2地號，與114-4、114-6地號土
    地合稱114-6等4地號）土地為蔡劉玉珠所有。114-6等4地號
    土地未與道路連接，然與蔡豐安、蔡宜佑所共有之114-3地
    號土地，蔡萬來所有114-9地號土地，及蔡綺玲所有同地段1
    14、114-8地號（下依序稱114、114-8地號）土地，均係就1
    14、115地號土地合併分割後新增者。114、115地號原均緊
    臨同地段118地號（下稱118地號）土地，其時118地號土地
    係「大庄路」之一部分，嗣新竹市政府道路施工，將緊臨11
    8地號土地旁之路段改為「美森街」，118地號土地始未再做
    為道路用地，故114、115地號土地辦理合併分割前並非袋地
    ，惟合併分割後，產生伊分得之114-6等4地號土地無法與公
    路相通，依民法第789條第1項規定，僅得通行114-3、114-9
    、114-8地號土地以至道路。又縱令118地號土地原非道路，
    然分割前114、115地號土地僅需經由寬約2ｍ之118地號土地
    即得通行公路，分割後之114-6等4地號土地，則須經過他人
    土地始得聯絡公路，114-6地號土地通行路徑更長達30ｍ，本
    諸民法第789條第1項相同立法意旨，伊得類推適用民法第78
    9條第1項規定，通行114-3、114-9地號土地如附圖所示紅色
    、藍色斜線範圍及114-8地號如附圖一方案二所示斜線範圍
    （5.3㎡）。另114-6等4地號土地除通行前開114、115地號土
    地分割增加之地號外，另須經過蔡豐安、蔡萬來所共有之12
    1-3地號土地如附圖所示斜線部分（7.53㎡），及蔡綺玲所有
    同地段118-1地號(下稱118-1地號）如附圖一方案二所示斜
    線範圍（7.24㎡）、同市○○段0地號(下稱1地號）土地，暨蔡
    綺玲向參加人所承租大庄段2-1地號（下稱2-1地號）土地如
    附圖所示斜線範圍（依序為7.98㎡、0.73㎡)，始得聯絡美森
    街道路。伊通行前開114-3、114-9、121-3、1、2-1地號土
    地如附圖所示斜線範圍，及114-8、118-1如附圖一方案二所
    示斜線範圍之土地（下合稱系爭周圍地），與通行其他鄰地
    相較，係屬損害最少之處所及方法。因兩造就伊之於系爭周
    圍地之通行權存有爭執，爰求為確認通行權存在，並請求蔡
    豐安等3人、蔡綺玲應容忍伊通行前揭範圍之土地，不得設
    置地上物或為其他妨礙或阻撓伊通行之行為，及命蔡綺玲、
    蔡豐安應將已設置於通行土地之地上物拆除等語。另就蔡綺
    玲所提起之反訴辯以：118-1、1地號土地原為道路之一部分
    ，蔡綺玲取得所有權後，亦僅係作為蔡綺玲所有，門牌號碼
    新竹市○○區○○街00號建物（下稱60號建物)之法定空地，依
    伊所提通行方案，僅分別經過118-1、1地號土地7.24㎡、7.9
    8㎡，且不妨礙蔡綺玲將上開土地作為法定空地使用之目的，
    對蔡綺玲之損害尚小。又蔡綺玲主張以新臺幣（下同）5萬1
    ,244元/㎡作為損害償金，顯屬過高，如採一次性給付償金予
    蔡綺玲，伊認應以8,300元/㎡計算為適當，按通行面積15.22
    ㎡(計算式：7.24+7.98=15.22)計算，總金額應為12萬6,326
    元；如採定期給付，則應按申報地價年息3%、每月償金198
    元為適當，收取期間並應以10年為上限，且應由同時通行上
    開土地之114-3、114-9、114-4土地所有權人共同分擔，是
    蔡綺玲僅得按土地筆數之比例請求伊分擔償金。至蔡綺玲請
    求建物償金部分，與民法第788條第1項規定僅賦予通行地所
    有人得請求「通行地」因此所受損害不符，況60號建物1樓
    依使用執照記載應為停車空間用途，並有預留私設道路，原
    設計根本不可能有合法之圍牆及鐵門存在，蔡綺玲要求伊負
    擔違章建物之拆除費用，應屬無據，蔡綺玲明知萬秀冉等4
    人需通行前開土地而違法增設圍牆、鐵門，其行為亦不應受
    法律保護。再蔡綺玲未提出當初興建之相關單據，自不得僅
    依其所提網路上之資料，認其受有拆除之損害12萬4,310元
    ，且其主張金額亦屬過高等語（萬秀冉等3人訴請確認就114
    -3、114-9地號如附圖所示紅色斜線範圍面積6.9㎡、7.19㎡，
    及就121-3地號土地如附圖所示斜線範圍面積7.53㎡有通行權
    部分，未據蔡豐安等3人上訴，非本院審理範圍）。
二、蔡綺玲以：合併分割前114、115地號土地即為袋地，故本件
    應無民法第789條規定之適用，至118-1、1、2-1地號土地則
    係伊所另行購買或承租之土地，更無該規定之適用。伊就11
    4-8地號提供萬秀冉等4人通行並無意見，然萬秀冉等4人主
    張通行之118-1並非唯一通連公路之通道，伊認應採新竹市
    地政事務所105年12月5日複丈成果圖方案一所示（如本院卷
    二第128頁）為當，如此汽車左轉及右轉角度均較順暢。又
    蔡豐安等3人間另案分割共有物訴訟已將121-3地號土地留供
    通路使用，萬秀冉等4人主張之通行路徑與121-3地號相毗連
    ，應整合作為相鄰土地共同之通行路徑，始符合社會整體利
    益。再萬秀冉等4人所確認之通行範圍土地，現為伊自宅庭
    院，一旦提供通行係屬永久使用，喪失庭院空間獨立自主使
    用權，連帶影響房屋交易價值，對伊造成重大損失，其等僅
    以巷道較筆直為考量主張通行如附圖所示5ｍ之路寬，並非可
    取，應以3ｍ寬度為已足等語為辯。並另為反訴主張：萬秀冉
    等4人要求通行1、2-1及118-1地號土地，伊得依民法第788
    條第2項規定，請求其等一次給付償金，較為合理。如採伊
    主張之通行方案，萬秀冉等4人應補償伊拆除圍牆及庭院設
    施損害6萬6,630元、通行道路（面積7.31㎡）償金37萬
    4,000元，合計44萬668元；如採萬秀冉等4人主張之通行方
    案，則應補償伊拆除損害12萬4,310元、通行道路（面積12.
    72㎡）償金65萬990元，合計77萬5,300元。爰依民法第787條
    第2項、第788條第2項規定提起反訴，請求按法院判決所採
    通行方案，判命萬秀冉等4人給付伊44萬668元或77萬5,300
    元，並自判決確定翌日起加計法定遲延利息等語。
    蔡豐安、蔡宜佑以：伊同意於114-3地號土地提供5ｍ道路供1
    14-4、114-6地號土地所有人通行。蔡豐安另陳稱：伊亦同
    意提供坐落114-8與120地號土地間之121-3地號土地供前開
    土地所有人通行，但不同意將121-3前段土地提作為114-4、
    114-6地號土地所有人通行之用等語。
    蔡萬來則辯以：同意依原判決附圖二方案供萬秀冉等3人通
    行，但不同意萬秀冉等3人主張之通行寬度5ｍ等語為辯。
    參加人則以：2-1地號土地非萬秀冉等4人以袋地通行之唯一
    要徑，伊反對萬秀冉等4人通行等語。
三、萬秀冉等4人於原審聲明：㈠確認萬秀冉等4人就蔡綺玲所有1
    14-8、118-1地號土地如附圖一方案二所示面積分別為5.3㎡
    、7.24㎡，及蔡綺玲所有1地號、蔡綺玲向參加人承租之2-1
    地號土地如附圖所示面積分別為7.98㎡、0.73㎡，有通行權存
    在。㈡確認萬秀冉等3人就蔡豐安等3人所有114-3地號土地如
    附圖一方案二所示面積23.48㎡，及蔡豐安等3人所共有121地
    號如原判決附圖四所示面積7.53㎡，有通行權存在。㈢蔡綺玲
    應將114-8、118-1、1地號土地上如附圖所示Ａ-Ｂ-Ｄ-Ｃ連線部
    分之圍牆拆除，並不得設置地上物或為其他妨礙或阻撓萬秀
    冉等4人通行之行為。㈣第㈢項聲明，願供擔保請准宣告假執
    行。原審判決：㈠確認萬秀冉等4人就114-8、118-1地號土地
    如附圖一方案二所示面積分別為5.3㎡、7.24㎡，及1、2-1地
    號土地如附圖所示面積分別為7.98㎡、0.73㎡，有通行權存在
    。㈡確認萬秀冉等3人就114-3 地號土地如原判決附圖二所示
    面積為14.09㎡，及121地號土地面積7.53㎡有通行權存在。㈢
    蔡綺玲應將114-8、118-1及1地號土地上如附圖所示Ａ-Ｂ-Ｄ-Ｃ
    連線部分之圍牆拆除，
    並不得設置地上物或為其他妨礙或阻撓萬秀冉等4人通行之
    行為，並駁回萬秀冉等3人其餘之訴，就第㈢項主文為附條件
    假執行之宣告。蔡綺玲就其敗訴部分提起上訴，並提起反訴
    ，其上訴、反訴聲明為：㈠原判決不利蔡綺玲部分部分廢棄
    。㈡上開廢棄部分，萬秀冉等4人在第一審之訴駁回。㈢如蔡
    綺玲上訴無理由，則萬秀冉等4人應給付蔡綺玲44萬668元(
    採蔡綺玲方案）或77萬5,300元（採原判決方案），及自判
    決確定翌日起至清償日止，按週年利率5%計算之利息。萬秀
    冉等3人就114-3地號通行範圍部分聲明不服提起上訴，並為
    聲明之變更、追加，其上訴、變更及追加聲明為：㈠原判決
    關於駁回後開第㈡項之訴部分，暨該部分訴訟費用之裁判均
    廢棄。㈡再確認萬秀冉等3人就114-3、114-9地號土地如附圖
    所示藍色斜線部分範圍4.63㎡、4.76㎡亦有通行權存在。㈢蔡
    豐安等3人就上開第㈡項通行範圍內不得有設置地上物或為其
    他妨礙或阻撓萬秀冉等3人通行之行為。㈣蔡豐安應將121-3
    地號土地上如附圖所示斜線範圍（7.53平方公尺）之地上物
    拆除，並不得再設置地上物或為其他妨礙或阻撓萬秀冉等3
    人通行之行為。萬秀冉等4人並就蔡綺玲之上訴及反訴為答
    辯聲明：蔡綺玲之上訴及反訴均駁回。蔡萬來就萬秀冉等3
    人之上訴為答辯聲明：上訴駁回；蔡豐安則聲明：同意萬秀
    冉等3人上訴聲明之請求。蔡宜佑於本院則未為任何聲明。
四、兩造不爭執之事實：
  ㈠114、115地號於82年9月4日合併分割為114及114-1至114-7
    地號，114地號土地於同年11月2日再分割增加114-8地號土
    地。114-3地號土地於104年8月5日以「判決共有物分割」為
    原因，分割增加114-9地號土地。蔡綺玲為114、114-8地號
    土地所有權人；蔡劉玉珠為114-1、114-2地號土地所有權人
    ；蔡豐安、蔡宜佑為分割後114-3地號土地所有權人（所有
    權應有部分各2分之1)，蔡萬來為分割後114-9地號土地所有
    權人；蔡文隆、蔡文忠為114-4地號所有權人（所有權應有
    部分各2分之1），萬秀冉為114-6地號土地所有權人(見原審
    卷一第13至20頁、第21至30頁土地登記簿，本院卷二第145
    、146頁土地登記謄本）。
  ㈡萬秀冉等4人主張通行之土地，除114-8地號土地為蔡綺玲所
    有外，其餘118-1、1地號土地亦為蔡綺玲所有，其中118-1
    地號土地係蔡綺玲以77萬1,820元向國有財產署中區分署新
    竹辦事處購買，於100年4月14日登記為土地所有權人；1地
    號土地係蔡綺玲以32萬6,209元（公告現值1.8倍）向參加人
    購買，於100年7月7日登記為土地所有權人。另萬秀冉等4人
    主張通行之2-1地號為參加人所有，由蔡綺玲連同大庄段3-3
    地號土地一併向參加人承租，租賃面積總計69.62㎡，租賃期
    間為102年5月1日至111年4月30日，租金每月2,228元。另萬
    秀冉等4人主張通行之121地號土地原為蔡豐安等3人共有，
    於104年8月5日以「判決共有物分割」為原因，分割增加同
    地段121-1至121-3地號土地，萬秀冉等4人主張通行之位置
    坐落分割後121-3地號土地範圍，121-3地號現土地所有權人
    為蔡豐安、蔡萬來（所有權應有部分各2分之1）。另蔡綺玲
    主張之通行路徑（見本院卷二第128頁）所經過之新竹市○○
    段000○000地號土地所有權人為中華民國，同地段120地號土
    地所有權人則為新竹市（見原審卷一第32頁土地登記謄本、
    本院卷一第136頁畸零地繳款通知書；原審卷一第131頁土登
    記謄本、原審卷二第124頁參加人回函；原審卷二第97至99
    頁公證租約；本院卷二第145至146頁、原審卷一第111、112
    頁及本院卷二第172頁土地登記謄本）。
  ㈢114、115地號原共有人間曾於82年5月26日簽立協議書，蔡綺
    玲之父蔡進財為前開共有人之一，該協議書約定：「1.按照
    以前76年4月5日大家同意。協調3米路照留。2.按照以前所
    有協議進行」等字，並於協議書以圖面示意通行範圍。  蔡
    進財並依此協議分割出114-8地號土地（見原審卷一第31頁
    協議書、第21頁土地登記簿）。
  ㈣114-3、121地號土地原均為蔡豐安等3人所共有，嗣蔡萬來訴
    請分割，經本院101年度上字第1365號判決分割如前揭㈠㈡所
    述，並經最高法院於103年8月21日以103年度台上字第1678
    號判決駁回上訴確定。前開第二審判決主文第2項諭知判決
    附圖「己」部分即分割後121-3地號土地面積共29.6㎡，分歸
    蔡豐安等3人保持共有供為通路使用（見原審卷二第10至17
    頁、第117至118頁判決）。 
  ㈤114-6等4地號土地係與公路無適宜之聯絡，致不能為通常使
    用之袋地（見原審卷一第7頁地籍圖謄本）。
  ㈥上開事實，有前揭㈠至㈤括弧所示書證為憑，並經本院調取前
    開㈣所示分割共有物事件案卷確認無訛，且為兩造所不爭執
    （見原審卷二第143頁），堪信為真實。
五、本院之判斷：
  ㈠萬秀冉等4人主張就114-3、114-9地號如附圖所示藍色斜線
    範圍4.63㎡、4.76㎡有通行權存在部分：
  ⒈查新竹市地政事務所前依原審囑託，以通行路徑寬度5ｍ（自1
    14-3、121地號土地地籍線起算）為基準，製作103年1月28
    日複丈成果圖（見原審卷二第22頁），其中使用114-3地號
    土地面積為23.48㎡；嗣再依原審囑託，以通行路徑寬度3ｍ為
    基準製作如原判決附圖二所示103年7月30日複丈成果圖（見
    原審卷二第88頁、102至103頁)，其中使用114-3地號土地面
    積為14.09㎡。因其後114-3地號土地23.48㎡分割如附圖所示
    之114-3、114-9地號土地，原審判決認通行路徑以3ｍ為已足
    ，僅確認萬秀冉等3人就附圖114-3、114-9紅色斜線範圍面
    積6.90㎡、7.19㎡有通行權（合計即原判決附圖二114-3地號
    使用面積14.09㎡），萬秀冉等3人認應以路徑寬度5ｍ、如103
    年1月28日複丈成果圖所示通行總面積23.48㎡始能符合通常
    之使用，故請求確認前開二次複丈成果圖面積差額9.39㎡（
    計算式：23.48-14.09=9.39)範圍亦有通行權，此9.39㎡於11
    4-3地號分割後，分屬如附圖所示114-3地號土地藍色斜線範
    圍4.63㎡、114-9地號土地藍色斜線範圍4.76㎡。是萬秀冉等3
    人得否確認114-3、114-9地號土地如附圖所示藍色斜線範圍
    4.63㎡、4.76㎡亦有通行權存在，其爭點應在於：114-6等4地
    號土地所有人，其等通行114-3、114-9地號土地之路寬是否
    以5ｍ為必要。
　⒉次查，114-3地號土地共有人蔡豐安已認諾萬秀冉等3人上訴
    聲明就此部分所為請求（見本院卷一第69頁反面），另共有
    人蔡宜佑亦表明同意於路寬5ｍ範圍內供萬秀冉等3人通行（
    見本院卷二第91頁反面勘驗筆錄），是萬秀冉等3人請求確
    認114-3地號土地如附圖所示藍色斜線範圍4.63㎡亦有通行權
    ，自屬有據。另蔡萬來雖聲明請求駁回萬秀冉等3人之上訴
    （見本院卷一第72頁反面），然其後已改稱：因蔡豐安不同
    意將121-3地號後段提供萬秀冉等3人通行，故希望(分割前
    ）114-3地號土地多留2ｍ供通行（見本院卷二第91頁反面勘
    驗筆錄），是萬秀冉等3人請求確認114-9地號土地如附圖所
    示藍色斜線範圍4.76㎡有通行權，自亦有據。
  ㈡萬秀冉等4人就114-8、118-1地號土地如附圖一方案二所示
    斜線範圍面積5.3㎡、7.24㎡，及1、2-1地號土地如附圖一方
    案二及附圖所示斜線範圍面積7.98㎡、0.73㎡有通行權存在部
    分：
  ⒈蔡綺玲雖就原判決不利部分全部聲明上訴，然就其中114-8 
    地號土地部分始終表示同意萬秀冉等4人無償使用（見本院
    卷三第52頁），蔡綺玲就萬秀冉等4人就114-8地號土地如附
    圖一方案二所示斜線範圍5.3平方公尺有通行權存在既不爭
    執，自應認萬秀冉等4人此部分主張有理由。
  ⒉至蔡綺玲爭執萬秀冉等4人就118-1、1、2-1 地號土地如附圖
    一方案二及附圖所示斜線範圍面積7.24㎡、7.98㎡、0.73㎡之
    通行權部分：
  ⑴按土地因與公路無適宜之聯絡，致不能為通常使用時，除因
    土地所有人之任意行為所生者外，土地所有人得通行周圍地
    以至公路。前項情形，有通行權人應於通行必要之範圍內，
    擇其周圍地損害最少之處所及方法為之。民法第787條第1、
    2項前段分別定有明文。萬秀冉等4人所有114-6等4地號土地
    係與公路無適宜之聯絡，致不能為通常使用之袋地固為兩造
    所不爭執（見前揭四、㈤），然蔡綺玲爭執萬秀冉等4人就其
    另行購買、承租之118-1、1、2-1地號土地並無通行權，是
    此部分應確認者，厥為：萬秀冉等4人主張通行之前開土地
    ，是否為通行必要範圍內，周圍地損害最少之處所？
  ⑵蔡綺玲雖提出105年12月5日複丈成果圖（見本院卷二第128頁
    ）所示通行方案一、二（下分稱蔡案一、二），主張其方案
    始為「損害最少之處所」。然查：
  ①就通行周圍相關土地之面積言，萬秀冉等4人通行方案使用周
    圍地面積為26.14㎡，蔡案二使用面積為28.64㎡（詳附表1）
    ，是蔡案二擇定之通行範圍造成周圍地之損害，應大於萬秀
    冉等4人之方案。
  ②至蔡案一雖使用面積僅13.6㎡，然觀諸105年12月5日複丈成果
    圖，該方案所劃定之通行區域於114-1、114-8地號，及118-
    1、1地號交接處有兩次大角度轉折處，且須於短距離內完成
    該兩次轉折，該通道路寬復僅有3ｍ，就汽車駕駛人言恐生窒
    礙，於行車安全上亦有疑慮。
  ③綜酌上情，應認萬秀冉等4人主張之通行範圍，較諸蔡案二對
    鄰地所生之損害為小，較諸蔡案一為可行，應屬相對適切。
  ⑶雖蔡綺玲復主張：萬秀冉等4人所確認之通行範圍土地，現
    為伊自宅庭院，一旦提供通行係屬永久使用，喪失庭院空間
    獨立自主使用權，造成其損害甚鉅，萬秀冉等4人應通行目
    前為空地之其他周圍土地云云。然查：
  ①依蔡綺玲所有60號建物使用執照記載，114、114-8、118-1
    、1地號土地均為60號建物坐落之基地，基地總面積為116.5
    1㎡，60號建物為4層樓，法定空地面積43.76㎡，建蔽率為56.
    85%，樓地板總面積為274.7㎡，容積率169.02%，地上1層為
    停車空間，有60號建物使用執照可憑（見本院卷三第167至1
    68頁）。又該60號建物之法定建蔽率及容積率分別為60%、1
    80%，地上一層用途為停車空間，故未計入容積樓地板面積
    ，有新竹市政府函可稽（見本院卷三第328頁）。另對照使
    用執照所附竣工圖說，容積率僅計入60號建物第2、3、4層
    ，每層面積65.64㎡，合計容積樓地板面積為196.92㎡（見本
    院卷三證物袋使用執照竣工圖說），故計算容積為169.02%(
    計算式：196.92÷116.51=1.6902）。
  ②依上所述可知，作為60號建物基地使用之114、114-8、118-1
    、1地號土地，依相關建築法規之規定，除60號建物直接坐
    落部分外，其他部分均屬法定空地，且60號建物1層須作為
    停車空間使用，始得將該樓層樓地板面積65.64㎡不計入容積
    樓地板面積並符容積率之規定。反之，60號建物1樓如非作
    為停車場使用，應將第1層面積65.64㎡計入，總樓地板面積
    為262.56㎡，容積率225.35%(計算式：262.56÷116.51=2.253
    5)，將逾180%之法規上限，此為前開土地、建物於法規上所
    規定之使用限制。且60號建物第1層竣工時確係作為停車空
    間，劃設停車位兩位，1樓前方並預留4ｍ寬之私設通路連接
    美森街，亦有60號建物竣工照片、竣工圖可參（見本院卷三
    證物袋使用執照資料、本院卷三第364至366頁）。
  ③從而，萬秀冉等4人通行方案所使用之114-8、118-1、1地號
    土地，本為60號建物之法定空地，且60號建物第1層之法定
    用途既係作為2輛汽車之停車空間，本應作為車輛進出通道
    之60號建物第1層前方空間，另行提供萬秀冉等4人通行，亦
    屬允當，自難認對蔡綺玲有何過鉅之損害。至蔡綺玲將60號
    建物樓1樓用途變更為住家使用，並於前方建築如附圖Ａ-Ｂ-Ｄ
    -Ｃ連線之圍牆，則已違反使用執照所載用途及容積率限制之
    規定，此等違反法令限制之土地使用（所有權行使），於本
    院依民法第787條第2項規定擇定「損害最少」處所，不應予
    以考量。
  ⑷蔡綺玲再主張121-3地號土地依前揭四、㈣所示判決結果，
    應供蔡豐安等3人通行之用，應整合為相鄰土地共同之通行
    路徑云云，然121-3地號土地共有人蔡豐安、蔡萬來均反對
    將附圖一斜線以外區域再提供萬秀冉等4人通行（見本院卷
    一第69頁反面、第70頁，卷二第91頁反面），且121-3地號2
    9.6㎡全部提供萬秀冉等4人通行，較諸附表1所示萬秀冉等4
    人主張之通行方案，顯難認係周圍地「損害最少之處所」，
    蔡綺玲復未具體提出可行之通行方案供審酌，自難認其主張
    為可採。
  ⑸此外，兩造均未再主張、舉證114-6等4地號土地得採行其他
    通行方案聯絡公路，且所致周圍地損害少於萬秀冉等4人主
    張通行之範圍，從而，萬秀冉等4人請求確認118-1、1、2-1
    地號如附圖一方案二及附圖所示斜線範圍面積7.24㎡、7.98㎡
    、0.73㎡部分有通行權，應屬可採。
  ㈢再按袋地通行權之目的乃使土地與公路有適宜之聯絡，而得
    為通常之使用，故妨阻土地與公路適宜之聯絡，致不能為通
    常之使用者，土地所有人得請求除去之（最高法院88年度台
    上字第2864判決意旨參照）。萬秀冉等4人就系爭土地有通
    行權存在既經本院認定如上所述，則其等本於通行權人之地
    位，另請求⒈蔡綺玲應將114-8、118-1、1地號土地上如附圖
    所示Ａ-Ｂ-Ｄ-Ｃ連線部分之圍牆拆除，並不得設置地上物或為
    其他妨礙或阻撓萬秀冉等4人通行之行為；⒉蔡豐安等3人不
    得於如附圖所示114-3、114-9藍色斜線範圍有設置地上物或
    為其他妨礙或阻撓萬秀冉等3人通行之行為；⒊蔡豐安應將12
    1-3地號土地上如附圖所示紅色斜線範圍內之地上物拆除，
    並不得再設置地上物或為其他妨礙或阻撓萬秀冉等4人通行
    之行為，亦屬有據。
  ㈣蔡綺玲請求償金部分：
  ⒈通行償金部分： 
  ⑴按袋地所有人通行周圍地以至公路，對於通行地因此所受之
    損害，並應支付償金。此觀民法第787條第2項後段規定自明
    。又所謂償金，係補償土地所有權人不能使用土地之損害。
    萬秀冉等4人得通行蔡綺玲所有118-1、1地號土地已如前述
    ，是蔡綺玲就萬秀冉等4人通行前開土地，致其不能使用該1
    5.22㎡（計算式：7.24+7.98=15.22)土地之損害請求支付償
    金，自屬有據。
  ⑵查①萬秀冉等4人所有114-6等4地號土地均為建地（見原審卷
    一第13、14、16、18頁），其等並表明係為滿足114-6等4地
    號土地供建築房屋之通常使用目的而有5ｍ路寬之需求（見原
    審卷一第85頁反面、86頁），是蔡綺玲所有118-1、1地號於
    萬秀冉等4人於114-6等4地號土地建築房屋使用期間均無法
    使用，應可確定。又依財政部發布之固定資產耐用年數表規
    定，一般供住宅使用之鋼筋（骨）混凝土建造房屋耐用年數
    為50年，是可確定萬秀冉等4人通行前開土地之期間至少為5
    0年。②另「國有非公用土地提供袋地通行作業要點」第8點
    規定：「通行償金依下列規定計收：㈠僅提供通行者：按同
    意通行當期申報地價年息百分之五計算，一次計收五十年，
    得准分期繳納，期限屆滿後不再收取償金…」（見本院卷三
    第258頁），此一國有土地提供袋地通行權人之償金收取方
    式，於一般人民所有之土地遇有類似情狀者，自得為參考之
    據。③查118-1、1地號土地申報地價均為5,200元/㎡，綜酌上
    開具體情事及國有土地類此情形之規定，應認蔡綺玲不能因
    118-1、1地號土地供通行使用所受之損害為19萬7,860元[計
    算式：（7.24+7.98)×5200×5%×50=197860]。因114-5地號及
    114-3、114-9地號土地所有權人是否另使用121、121-3地號
    土地聯絡公路尚有未明，亦非本件判決效力所及之人，是本
    件確認有使用118-1、1地號土地通行需要者為萬秀冉等4人
    及蔡綺玲，應依其等土地面積即附表2所示比例分擔通行償
    金，是蔡綺玲得向萬秀冉等4人分別請求給付之償金數額，
    應各如附表2「應給付（分擔）金額」欄所示。
  ⑶基上所述，萬秀冉等4人主張應按申報地價年息3%、收取上
    限10年，並應由114-5、114-3、114-9地號土地所有權人分
    擔云云，尚非允洽。又考量萬秀冉等4人之通行權一旦確認
    ，蔡綺玲就前開土地即確定不得於建物使用年限為通行以外
    之使用，其損害自屬確定，且因袋地通行權具物權效力，及
    於萬秀冉等4人及蔡綺玲之繼受人（民事訴訟法第401條第1
    項參照），再參諸前揭「國有非公用土地提供袋地通行作業
    要點」第8點、第9點均有一次性給付規定，是蔡綺玲就其前
    開通行所受損害，請求為一次給付償金，應無不當。
  2.拆除圍牆、地磚刨除等地上物償金部分：
  ⑴按有通行權人於必要時，得開設道路。但對於通行地因此所
    受之損害，應支付償金。民法第788條第1項定有明文。此所
    謂償金，與損害賠償之性質相當，其支付標準，應就具體事
    實，審酌通行地所有權人所受實際損害定之。查萬秀冉等4
    人請求確認通行之範圍，有蔡綺玲所有，如附圖Ａ-Ｂ-Ｄ-Ｃ連
    線所示圍牆坐落其上，須拆除始得供萬秀冉等4人開設道路
    通行，自屬蔡綺玲因萬秀冉等4人開設道路實際所受之損害
    ，蔡綺玲依上開規定請求支付償金，自屬有據。
  ⑵查60號建物圍牆為一ㄇ字形地上物，經本院現場勘驗結果，圍
    牆高度為1.25ｍ，前方包含寬度1.5ｍ鍛造鐵門在內之長度為6
    ｍ，另兩側各有相同高度之圍牆，拆除長度為2.5ｍ（見本院
    卷三第270、299頁）；又依現場照片顯示，該圍牆雙面牆面
    係採四周抿石、中間磁磚之材質砌築，另ㄇ字形圍牆圈圍範
    圍均舖有地磚，是蔡綺玲依其所提出之施工估價資料（見本
    院卷三第452至462頁），主張受有如附表3所示損害9萬4,32
    0元，應屬有據。至坐落114-8地號土地上之地上物，因蔡綺
    玲不爭執依四、㈢所示協議，其有提供114-8地號土地供萬秀
    冉等4人通行之義務，是其不得請求坐落114-8地號範圍所砌
    築之圍牆、地磚及鍛造圍籬之償金，該部分應予扣除；另其
    所主張之庭院燈支出3,500元，因未舉證該庭院燈會於圍牆
    、地磚拆除過程中毀損，自不得請求該3,500元。從而，蔡
    綺玲因圍牆、地磚等刨除所受損害應為9萬4,320元（細目詳
    如附表3）。又此部分之損害償金，應按萬秀冉等4人各自之
    土地面積，分擔如附表4所示。
  ⑶萬秀冉等4人另辯稱：依民法第788條第1項規定得請求償金之
    損害不包括應拆除之建築物，且蔡綺玲附表3地上物違反使
    用執照之用途云云。惟按民法第788條第1項但書雖規定對於
    「通行地」因此所受損害應支付償金，然應係指「通行地所
    有權人」因開設道路所受之損害，是通行地所有人不能使用
    「通行地」及「通行地範圍內之地上物」之損害均應涵攝在
    內，始足保障因鄰地所有人通行而之便而特別犧牲之通行地
    所有人。蔡綺玲為上開地上物之砌築，不論是否違反建築法
    或其他行政法規，然既未經公權力拆除，自仍具有財產價值
    ，是萬秀冉等4人無從據以解免其償金給付義務。再蔡綺玲
    已就符合現場圍牆之材質、工項提出估價資料，本院自得據
    以認定其損害金額，萬秀冉等4人以60號建物主建物之造價
    成本、工項及材質不明之新竹市一般建築物造價標準為據，
    辯稱蔡綺玲請求之單價過高云云，自非可取。
  ⒊綜前，蔡綺玲因118-1地號土地提供萬秀冉等4人通行、開設
    道路而拆除地上物所受損害，得分別請求萬秀冉等4人各給
    付如附表5所示之金額；蔡綺玲逾上開准許金額所為之償金
    請求，則屬無據，不應准許。又通行權人給付償金之義務
    ，應自取得通行權時始發生，為給付無確定期限之債務，如
    未經催告，尚無遲延給付之責（民法第229條第2項規定），
    是蔡綺玲就前開得請求之償金，合併請求自判決確定翌日起
    算之法定遲延利息，難認有據，不應准許。又參加人所為萬
    秀冉等4人應就其所有、出租蔡綺玲使用之2-1地號土地支付
    償金之主張，因尚非蔡綺玲反訴請求之範圍，與蔡綺玲之聲
    明及主張之原因事實牴觸，依民事訴訟法第61條規定，應無
    審酌必要，爰附此敘明。
六、綜上所述，萬秀冉等3人依民法第787條第1項、第788條第1
    項規定，請求確認㈠就114-3、114-9地號土地如附圖所示藍
    色斜線部分範圍4.63㎡、4.76㎡亦有通行權存在。㈡蔡豐安等3
    人就開第㈠項通行範圍內不得有設置地上物或為其他妨礙或
    阻撓萬秀冉等3人通行之行為。㈢蔡豐安應將121-3地號土地
    上如附圖所示斜線範圍（7.53㎡）之地上物拆除，並不得再
    設置地上物或為其他妨礙或阻撓萬秀冉等3人通行之行為，
    均為有理由。原審就前開應准許㈠部分，為萬秀冉等3人敗訴
    之判決，尚有未洽，萬秀冉等3人上訴論旨指摘原判決此部
    分不當，求予廢棄改判，為有理由，爰由本院廢棄改判如主
    文第2項所示；另萬秀冉等3人追加為㈡㈢請求，為有理由，應
    予准許。又萬秀冉等4人請求㈠確認就蔡綺玲所有114-8、118
    -1地號土地如附圖一方案二所示面積分別為5.3㎡、7.24㎡，
    及蔡綺玲所有1地號、蔡綺玲向參加人承租之2-1地號土地如
    附圖所示面積分別為7.98㎡、0.73㎡，有通行權存在。㈡蔡綺
    玲應將114-8、118-1、1地號土地上如附圖所示Ａ-Ｂ-Ｄ-Ｃ連線
    部分之圍牆拆除，並不得設置地上物或為其他妨礙或阻撓萬
    秀冉等4人通行之行為，均為有理由，原審為上訴人敗訴之
    判決，並就㈡部分為附條件假執行之宣告，核無不合，蔡綺
    玲上訴論旨指摘原判決此部分不當，求予廢棄改判，為無理
    由，應駁回此部分之上訴。另蔡綺玲反訴請求萬秀冉等4人
    給付如附表5「應給付總額」欄所示償金，為有理由，應予
    准許；蔡綺玲逾前開准許金額之償金請求，則為無理由，應
    予駁回。
七、本件事證已臻明確，兩造其餘攻擊防禦方法及未經援用之證
    據，經本院斟酌後，認均不足以影響本判決之結果，爰不逐
    一詳予論駁，併此敘明。
八、據上論結，本件萬秀冉等3人之上訴及追加之訴均為有理由
    ，蔡綺玲之上訴為無理由，反訴為為一部有理由，一部無理
    由，依民事訴訟法第450條、第449條第1項、第78條、第79
    條、第85條第1項但書、第86條第1項前段、第463條、第385
    條第1項前段，判決如主文。 
中　　華　　民　　國　  109　　年　　2 　　月　　4 　日
                    民事第二十五庭
                      審判長法  官  謝碧莉  
                            法  官  林晏如
                            法  官  王本源
正本係照原本作成。
不得上訴。
中　　華　　民　　國　　109 　年　　2 　　月　　5 　　日
                            書記官  黃麒倫
附表1
地段 地號 使用面積（㎡）     萬秀冉等4人 蔡案一 蔡案二 香濱段 118 2.66 2.66 2.66  118-1 7.24 2.61 2.61  119 0 1.54 5.77  120 0 0.04 4.57  121-3 7.53 2.05 8.33 大庄段 1 7.98 4.70 4.70  2-1 0.73 0 0 總計  26.14 13.6 28.64 
附表2
土地所有人 地號 面積(㎡) 占需通行土地比例 應給付（分擔）金額(按總損害額197860計算） 蔡劉玉珠 114-1 86.26 31% 61336  114-2 86.25   蔡文隆 114-4 43.12 8% 15829 蔡文忠 114-4 43.12 8% 15829 萬秀冉 114-6 216.66 38% 75187 蔡綺玲 114 80.96 15%  29679  114-8 5.3   合計  561.67 100% 197860  
附表3
工項或建材 計算式 面積 元/㎡ 得請求金額（新台幣/元） 備註 圍牆砌磚泥作 2.5×1.2=3 4.5×1.2=5.4 8.4㎡ 1400 11760 東側圍牆坐落114-8地號不應計入 圍牆雙面貼磚加抿石 2.5×1.2×2=6 4.5×1.2×2=10.8 16.8㎡ 2000 33600 東側圍牆坐落114-8地號不應計入 地磚（含泥作基礎） 6×2.5-5.3= 9.7 9.7㎡ 1800 17460 地磚坐落114-8範圍面積5.3㎡不應計入 鍛造圍籬 2.5+4.5=7 7㎡ 500 3500 東側圍牆坐落114-8地號不應計入 鍛造門1組    16000  建築物拆除    8000  廢棄物清理    4000  其他     蔡綺玲未舉證庭院燈拆卸過程中將致毀損，故此部分請求3500不予計入 合計    94320  
附表4
土地所有人 地號 面積(㎡) 應分擔比例 應分擔附表3之金額 蔡劉玉珠 114-1 86.26 36% 33955  114-2 86.25   蔡文隆 114-4 43.12 9% 8489 蔡文忠 114-4 43.12 9% 8489 萬秀冉 114-6 216.66 46% 43387 合計  475.41 100% 94320  

附表5（單位：新台幣：元）
土地所有人 附表2金額  應給付總額  附表4金額  蔡劉玉珠 61336 95291  33955  蔡文隆 15829 24318  8489  蔡文忠 15829 24318  8489  萬秀冉 75187 118574  43387  合計  252501